【裁判字號】    89,訴,3055
【裁判日期】    901213
【裁判案由】    遺棄
【裁判全文】
臺灣臺中地方法院刑事判決                        八十九年度訴字第三五五號
    公  訴  人  台灣台中地方法院檢察署檢察官
    被      告  丙○○
右列被告因遺棄等案件，經檢察官提起公訴（八十九年度偵字第一四九三０號），本
院判決如左：
    主  文
丙○○意圖為自己不法之所有，而侵占自己持有他人之物，處有期徒刑陸月，如易科
罰金，以參佰元折算壹日。
被訴遺棄部分無罪。
    事  實
一、丙○○為乙○（已歿）之女，於民國（下同）八十年間乙○將其所有台中縣神岡
    鄉○○村○○路八一六巷一一二號房屋出售，得款約新台幣（下同）四百萬元，
    其中二百五十萬元，乙○購置位於台中市北屯區○○○街九之二號三樓房屋一棟
    ，並將所有權登記於丙○○名下，餘款則全權委託丙○○處理，詎丙○○於八十
    八年八月四日意圖為自己不法之所有，將前受託持有，原以乙○名義存入之五十
    萬元定期存款領出（中國國際商業銀行帳號00000000000號，存單號
    碼一０三七一八），包括該定期存單之利息三萬一千七百四十二元，及原以乙○
    名義存入之二十萬元定期存款領出（中國國際商業銀行帳號000000000
    00號，存單號碼一七六四八０），包括該定期存單之利息四千五百五十九元，
    以易持有為所有之意思，侵吞入已。
二、案經乙○訴請台灣台中地方法院檢察署檢察官偵查起訴。
    理  由
甲、有罪部分：
一、訊據被告丙○○對於領出前開七十萬元及該定存單之孳息後並未交付告訴人等情
    坦承不諱，惟矢口否認有侵占犯意，辯稱：因第三者侯秋女出現，破壞其與父親
    之感情，伊怕第三者侵吞該七十萬元，才將七十萬元交付告訴人乙○之妹代為保
    管云云，惟查被告於出賣前開房屋之後，將買賣價金以定期存款之方式存入中國
    國際商業銀行，且定期存單解約後均存入乙○於同一銀行之活期儲蓄存戶內，業
    據本院函詢中國商銀告訴人乙○之存提紀錄，經該銀行以九十年三月十三日（九
    ０）國中業發字第五０號函覆在卷，其中只有系爭七十萬元之定期存款未為相同
    之處理，且擅自將五十萬元拿去蓋自家之屋頂，業據被告於本院九十年四月十七
    日審理庭中自承在卷，其餘二十萬元係於乙○提出告訴後始返還告訴人，利息部
    分則未為任何說明，堪信其有不法所有之意圖甚明，被告雖以其將前開本金七十
    萬元交付予第三人甲○○○保管為辯，惟查告訴人乙○於八十九年一月十五日提
    出告訴，被告於八十九年三月間始交付第三人保管，業據證人甲○○○於偵查中
    證述明確，被告持有該七十萬元本金及其利息之時間長達七個月之久，所辯僅係
    保管云云，不足採信。被告侵占犯行洵堪認定。
二、核被告所為係犯刑法第三百三十五條第一項之侵占罪，公訴人雖認被告前開行為
    係犯詐欺及背信罪嫌，惟查告訴人乙○於八十年間將台中縣神岡鄉○○村○○路
    八一六巷一一二號房屋出售後，雖得款約四百萬元之外，然除了手上幾萬元之生
    活費，並無其他存款，而該賣屋款項如何處理，伊均表示不清楚，又其確實有將
    活期儲蓄存款之提款卡交付被告替伊處理金錢，業據告訴人到庭指證明確，是以
    被告以乙○之名義將乙○所有之財物以定期存款之方式，存放在中國國際商業銀
    行，告訴人並不知情，則被告將定存解約，自係基於告訴人之概括授權，並無對
    銀行施用詐術之可言，又金錢係代替物，被告將定期存款領出後，自係繼續持有
    被告賣屋所得價金之本金及孳息，該本金及利息自領出時起仍屬保管告訴人所有
    之金錢，其易持有為所有，應係成立侵占罪，而侵占之本質，已含有背信罪行，
    故不另論以背信罪，是公訴人認被告所為係犯詐欺及背信罪嫌，容有誤會，起訴
    法條應予變更。爰審酌被告素行良好，侵占之款項中二十萬元已返還告訴人，其
    餘已修理自家屋頂花用殆盡，惟被告係告訴人惟一之繼承人，已無和解之問題，
    再則被告侵占之金錢係父親賣屋所得，於父親提起告訴後仍未能及時悔悟，而於
    偵審期間飾詞狡辯等一切情狀，量處如主文所示之刑，又刑法第四十一條於民國
    九十年一月十日修正公布，並於民國九十年一月十二日生效，其規定犯最重本刑
    為五年以下之刑之罪，而受六個月以下有期徒刑之宣告者，因身體、教育職業、
    家庭之關係或其他正當事由執行顯有困難者，得以一元以上三元以下折算壹日，
    易科罰金，依刑法第二條之規定該修正後之法律有利於行為人，故本件被告所犯
    之罪，自得併予諭知易科罰金之折算標準。
三、公訴意旨另以：被告丙○○自八十一年八月五日起至八十二年七月八日止，基於
    意圖為自己不法所有之概括犯意，連續擅自將部分定存金額解除，使中國商業陷
    於錯誤，分別交付如附表一所示之金錢。丙○○為掩飾犯行，並分別於八十二年
    三月十五日、八十三年七月二十三日另外以乙○之名義分別存入二十萬元、五十
    萬元之定存金額。又乙○於八十一年六月四日在中國商銀開戶後（帳號0000
    00000000號），即將該銀行之金融卡及存摺簿、印鑑交由丙○○保管，
    委託丙○○代為處理存款相關事宜，乙○多年來並陸續將積蓄存入該帳戶，未料
    ，丙○○亦承前開不法所有之概括犯意，先後於附表四所示之提款時間，分別提
    領如附表四所示之金錢，因認被告此部分涉有詐欺及背信罪嫌等語。按犯罪事實
    應依證據認定之，無證據不得推定其犯罪事實，刑事訴訟法第一百五十四條定有
    明文。經查：（一）告訴人乙○於八十一年八月十一日購買台中市北屯區○○○
    街九之二號三樓房屋一棟，被告即於八十一年八月三日將前開三百萬元之定期存
    單解約，一百四十萬元續存，其餘款包含定存之利息則存入乙○之活期存戶內，
    再於八十一年九月十五日被告將前開一百四十萬元定期存單解約，換單後，其中
    一百萬元續存，其餘款包含利息則存入乙○同一活期存戶內，於八十一年十一月
    十八日前開一百萬元之存單到期，全數存入乙○之活期存戶內，八十一年十二月
    二十三日再續存五十萬元，期滿後仍續存，八十二年三月十五日存入二十萬元，
    換單後金額為三十萬元，八十五年十月十八日十萬元轉入活期存戶內，八十八年
    八月四日，被告將全部定存解約，得款七十萬元，業據本院函詢中國商銀告訴人
    乙○之存提紀錄，經該銀行以九十年三月十三日（九０）國中業發字第五０號函
    覆在卷，是以被告除於八十八年八月四日定期存款解約後七十萬元未轉入活期存
    戶之外，其餘本金及利息均轉入乙○之活期存戶內，是以公訴人認被告詐領定期
    存款花用云云，即有誤會。（二）又查前開活期存款中尚需支付乙○生活所必需
    ，如電話費、瓦斯費、水費等（均以扣繳之方式），於八十八年九月間之前，被
    告均有給予乙○生活上之資助，亦據告訴人自承在卷，是以雖然前開活期存款迄
    至八十八年八月十日止，僅剩餘六萬元左右，至八十八年十一月二十日剩下三萬
    七千多元，提款之金額從八十一年六月二十三日起至八十八年六月八日止，共計
    三百八十萬三千四百六十六元，有該活期存款之提款紀錄一份在卷可憑，而查告
    訴人前開買得之房屋價金為二百五十萬元，業經被告自承在卷，且該買賣之日期
    在八十一年年底，有台中市中正地政事務所九十年八月十七日（九十）中正地所
    四字第一三四六七號函後附之登記資料一份在卷可憑，是以扣除該筆買屋之費用
    二百五十萬元，扣除後餘一百三十多萬元，再扣除買賣房屋之代書費、仲介費等
    其他費用，尚餘一百萬元，參以財政部所頒每人每年扶養親屬寬減額為七萬二千
    元計算，又告訴人於八十八年八月之前與從其姓氏之孫子同住，業據告訴人於八
    十九年四月十一日之偵查庭中指陳明確，是以八十一年六月至八十八年九月，乙
    ○及其孫之吃住費用，至少有一百萬零八千元，故被告領出之費用與告訴人買賣
    房屋之花費及生活費，亦堪稱相當。（三）乙○於出賣前開房屋之後，對於賣得
    之價金如何處理，均不甚清楚，且將所有存摺、提款卡交由被告處理，且對於買
    入房屋究竟如何付價金，均並不清楚，業據告訴人乙○到庭指陳明確，則迄至八
    十九年一月十九日始對被告提出告訴，距離出賣房屋之時間，已經將近八年之久
    ，顯然乙○於交付存摺、提款卡之時，已經授權被告全權處理其出賣房屋之所得
    ，否則何以多年來均相安無事，直到被告於八十八年八月將乙○之孫帶走之後，
    才對被告提出告訴？是以公訴人以被告將定期存單解約均未經乙○之授權，對於
    中國商銀施用詐術云云，亦有誤會。揆諸前揭說明意旨，本件公訴人起訴被告之
    前開行為，即屬不能證明，本應為無罪之諭知，惟因此部分，與前開已論罪科刑
    之部分，公訴人認有裁判上一罪之關係，爰不另為無罪之諭知。
乙、無罪部分：
一、本件公訴意旨另以：乙○現年六十六歲（乙○於本院審理期間死亡），無維持生
    存所必要之能力，丙○○為乙○之女兒，依法令有扶養乙○之義務，竟自八十八
    年八月間至九月間起棄乙○生活於不顧，不為乙○生存所必要之扶助，致乙○有
    不能生存之虞，因認被告涉犯刑法第二百九十四條第一項之遺棄罪嫌云云。
二、按犯罪事實應依證據認定之，無證據不得推定其犯罪事實，刑事訴訟法第一百五
    十四條定有明文；次按刑法第二百九十四條第一項前段對於無自救力之人，依法
    令或契約應扶助、養育或保護而遺棄之之遺棄罪，即學理上所謂之積極遺棄罪，
    固以負有此等義務之人，對於無自救力之人，以遺棄之意思，不履行其應負之義
    務時，罪即成立；然是否為無自救力之人，應就有無不能生存之虞而判斷，若負
    有此項義務之人，不盡其義務之同時，事實上尚有他人為之養育或保護，對於該
    被扶養養育之人之生命並不發生危險者，即非為無自救能力之人，不能成立該條
    之遺棄罪（本院二十九年上字第三七七七號、三十一年上字第一八六七號、八十
    七年台上字第二三九五號判例意旨參照）。訊據被告丙○○堅決否認有遺棄犯行
    ，辯稱：過年過節有給乙○紅包，勞保費、醫藥費也都有替父親乙○付，想給父
    親錢，父親也拒絕等語，公訴人認被告有遺棄犯行，無非以：告訴人指訴被告擅
    自將其定期存款解約後，並未將錢交付給告訴人，且擅自將其活期存款領取使用
    ，又自八十八年八月間至九月間止，沒有給告訴人生活費，並有中國商銀之存提
    款紀錄附卷為據。
三、惟查本案告訴人乙○平日雖以拾荒為業，惟自八十八年八月起至死亡時止，其戶
    頭內均有數萬元之現金可以使用，有乙○之前開活期存款帳戶存提紀錄一份在卷
    可憑，且被告自始均替被告繳交勞保費用，業據被告提出彰化商業銀行收款清單
    二紙附卷可憑，且其所有之房屋，雖以被告之名義買入，惟均由告訴人使用中，
    並無房租問題，生活不虞匱乏，而被告於九十年七月間卻必需向中國國際商業銀
    行股份有限公司借款供生活之用，每月均需繳付貸款，尚難以其侵占前開七十萬
    元之定存金，即認定被告有遺棄之故意，本院認此部分犯行，犯罪應屬不能證明
    ，揆諸前揭說明意旨，就被告被訴遺棄部分，應為無罪之諭知。
據上論斷，應依刑事訴訟法第二百九十九條第一項前段、第三百條、第三百零一條第
一項，刑法第三百三十五條第一項、第二條第一項前段、修正後第四十一條第一項前
段，罰金罰鍰提高標準條例第一條前段、第二條，判決如主文。
中    華    民    國      九十      年       十二      月     十三    日
                              臺灣台中地方法院刑事第二庭
                                    法  官  陳 如玲
右正本證明與原本無異。
如不服本判決，應於判決送達後十日內向本院提出上訴狀，上訴於臺灣高等法院臺中
分院( 須附繕本 )。
                                    書記官
中    華    民    國      九十      年       十二      月     十九    日
附錄論罪科刑法條
刑法第三百三十五條
意圖為自己或第三人不法之所有，而侵占自己持有他人之物者，處五年以下有期徒刑
、拘役或科或併科一千元以下罰金。
前項之未遂犯罰之。


司法院資訊處製作；財團法人民間司法改革基金會備份。
